【裁判字號】    98,簡上,626
【裁判日期】    990318
【裁判案由】    損害賠償
【裁判全文】
臺灣臺北地方法院民事判決             98年度簡上字第626號
上  訴  人  乙○○
被上訴人    甲○○
上列當事人間請求損害賠償事件，上訴人對於民國98年8月31日
本院臺北簡易庭97年度北簡字第33233號第一審判決，提起上訴
，本院於民國99年3月4日言詞辯論終結，判決如下：
    主      文
上訴駁回。
第二審訴訟費用由上訴人負擔。
    事實及理由
一、上訴人起訴主張：
  (一)上訴人因本院96年度北簡字第49780 號損害賠償事件，經法
    院判決對被上訴人有給付新臺幣（下同）6 萬元之債務存在
    ，惟於上開判決確定前，被上訴人即於97年1月4日向法院聲
    請假扣押裁定，經本院以97年度裁全字第159 號民事裁定准
    許假扣押（下稱系爭假扣押裁定），被上訴人於97年1 月11
    日提存34,000元供擔保後，即聲請對上訴人之財產在10萬元
    之範圍內為假扣押之強制執行，惟被上訴人竟聲請將上訴人
    所有門牌號碼臺北縣深坑鄉○鄉路190號3樓房屋（坐落臺北
    縣深坑鄉○○○段升高坑小段7-3 地號土地）及門牌號碼臺
    北市○○區○○路4段230號11樓之4 號房屋（下稱系爭房屋
    ，坐落臺北市○○區○○段四小段13地號土地）予以假扣押
    查封，該兩房屋總值超過1,500 萬元，被上訴人對上訴人僅
    有6 萬元債權，亦明知上訴人有薪資存款、有價證券，任一
    均超過20萬元，只需執行其一，即足以清償上訴人所積欠之
    債務及應負擔之執行費用，被上訴人逕向法院陳稱上訴人出
    售系爭房屋係有脫產、不賠償等情，聲請法院假扣押上訴人
    上開兩戶房屋，被上訴人聲請假扣押之行為，顯已逾其請求
    假扣押之金額甚鉅。
  (二)被上訴人所為超額過度查封屬濫用其權利且自始不當，蓋被
    上訴人利用上訴人上班時製造偽造照片，致上訴人遭受刑事
    不利益判決，然見本院96年度簡字第2322號刑事簡易判決僅
    諭知量處拘役10日，並得易科罰金。詎料被上訴人於未得知
    96年度北簡字第49780號民事判決結果前，即於97年1 月4日
    故意規避文號，以上開無關之刑事簡易判決聲請對上訴人所
    有之兩戶房屋假扣押，且被上訴人對於假扣押之原因亦未予
    釋明，足認被上訴人超額過度查封，故意違法侵害上訴人權
    利之目的，應係藉由假扣押程序，故意使系爭房屋買賣契約
    受阻解約後，並以低價購入。本案既不符合假扣押之要件，
    被上訴人故意聲請對上訴人之兩戶房屋假扣押，遠超過所應
    賠償之債權6萬元，顯屬濫用其權利且自始不當。
  (三)又上訴人於96年12月31日與買方就系爭房屋有簽訂買賣契約
    ，並預定於97年1 月25日過戶登記與買方，卻因被上訴人向
    本院聲請不當假扣押，並故意超額查封之行為，致使上訴人
    無法依期履約，造成下列之損失，依民法第184條、第193條
    第1項、第195條第1項、第213條第1項、第2項、第216條第1
    項、民事訴訟法第531條第1項規定，被上訴人自應賠償上訴
    人所受之損害，上訴人僅請求被上訴人應賠償給付上訴人財
    產與精神損害合計15萬元。
  1.遲延清償貸款違約金45,300元部分：系爭房屋無法如期過戶
    ，上訴人與貸款銀行於約定清償日無法清償，致上訴人給付
    銀行違約金45,300元之損失。
  2.櫻花牌H1622N熱水器20,000元部分：上訴人使用2 年之櫻花
    牌H1622N熱水器價值約20,000元，因交屋時間延遲，上訴人
    不得不贈與買方，致上訴人損失20,000元。
  3.上訴人替信義房屋仲介公司支付土地增值稅與房屋稅20,759
    元：上訴人與信義房屋仲介即證人陳明玉於96年12月30日，
    就系爭房屋改簽買賣委託書內容更改附表，然調降賣價之前
    提條件是陳明玉須說服上訴人繼續履約，且依約應由信義房
    屋仲介公司支付稅金20,759元，嗣因假扣押造成陳明玉佣金
    損失12萬元，致買賣過程困難，陳明玉遂改口要求上訴人自
    付稅金20,759元，陳明玉所為顯然違反調降賣價之前提條件
    ，其證言自不足採。
  4.系爭房屋遭假扣押造成交屋時間拖延，遲至97年2 月12日始
    完成過戶登記予買方，買方無法申請優惠利率貸款損失150,
    000元，並為此要求上訴人違約賠償130萬元。
  5.上訴人與被上訴人間之訴訟曠日廢時，影響上訴人工作與生
    活甚鉅，身心俱疲，精神痛苦異常，受有精神上之損害，應
    賠償慰撫金63,941元。
二、被上訴人則以：上訴人對被上訴人提起妨害名譽告訴之刑事
    案件，業經本院96年度簡字第2322號刑事簡易判決拘役10日
    確定，上訴人顯有故意侵害被上訴人之權利，被上訴人自得
    對上訴人請求侵權行為損害賠償，且被上訴人對上訴人請求
    損害賠償事件之另案訴訟勝訴確定，被上訴人聲請假扣押確
    有必要。因上訴人對被上訴人負有債務，被上訴人為保全債
    權，始對上訴人之財產為假扣押執行，乃法律賦予被上訴人
    之權利，上訴人亦未因假扣押價值過高提出異議，且被上訴
    人不知上訴人上班的公司，亦不知上訴人的存款銀行，無從
    查封上訴人之薪資及存款，故被上訴人始查封上訴人所有之
    房屋，且上訴人上開房屋有高額貸款，殘餘價值不高，斯時
    並正在出售，被上訴人並無超額查封之情事，被上訴人均依
    法律規定辦理假扣押強制執行程序，並無假扣押自始不當情
    事。再者，上訴人之財產於97年1 月14日被假扣押後，上訴
    人立即提供反擔保，本院於97年1 月21日即撤銷假扣押執行
    ，假扣押的期間僅有7 日；上訴人於96年12月31日與買方簽
    訂之買賣契約，嗣後亦如期出售，未有耽擱，上訴人既未違
    約，上訴人所稱其賠償買方違約金、贈送熱水器予買方，替
    信義房屋仲介公司支付土地增值稅及房屋稅純屬憑空捏造，
    並不足採，另上訴人交屋遲延，係該買賣契約之買方財務發
    生問題，經信義房屋仲介公司協議而延後，並未損害上訴人
    之權利，此有證人謝秀娟、陳明玉證稱並無賠償130 萬元、
    熱水器是上訴人同意給買方、亦無繳納不該繳納稅款、撤銷
    假扣押後買方拖延不完稅致交屋時間延至2 月底並由信義房
    屋仲介公司賠償買方12萬元、銀行違約金係信義房屋仲介公
    司所支付，足見上訴人未因假扣押查封而有延誤移轉登記及
    交屋情形，上訴人應未受有任何損害，則上訴人指被上訴人
    有不法侵害，造成其財產上之損失及精神之痛苦，請求被上
    訴人賠償，顯無理由等語，資為抗辯。
三、原審為上訴人全部敗訴之判決，上訴人提起上訴到院，並聲
    明：(一)原判決廢棄；(二)被上訴人應給付上訴人15萬元，及自
    起訴狀送達之翌日起至清償日止，按年息5％計算之利息；
    (三)請依職權宣告假執行。被上訴人則聲明：上訴駁回。
四、兩造不爭執之事項
  (一)被上訴人以上訴人對被上訴人犯妨害名譽之罪，經本院刑事
    庭判處拘役10日確定，請求上訴人應賠償10萬元債務為據，
    於97年1月4日具狀向本院請求對上訴人之財產為假扣押，經
    本院於97年1月7日以97年度裁全字第159號裁定被上訴人以
    34,000元為上訴人供擔保後，得對上訴人之財產在10萬元範
    圍內為假扣押。上訴人如為被上訴人供擔保金10萬元或將債
    權人請求之金額提存後，得免為或撤銷假扣押確定。
  (二)被上訴人以上開假扣押裁定為據，供擔保後，於97年1月11
    日具狀向本院對上訴人所有之門牌號碼臺北縣深坑鄉○鄉路
    190號3樓房屋，及門牌號碼臺北市○○區○○路4段230號11
    樓之4號房屋為聲請假扣押獲准。
  (三)上訴人於97年1月21日提供擔保金10萬元（本院97年度存字
    第379號）後，具狀聲請撤銷假扣押，經本院民事執行處於
    同日發函塗銷查封登記。
  (四)上訴人於96年12月31日就系爭房屋與買方簽訂買賣契約，依
    契約第三次款完稅之記載（原審卷第93頁），買賣雙方同意
    於97年2月1日由買方代償，賣方於同年2月2-3日搬完；第四
    次款交屋之記載（原審卷第93頁），買賣雙方約定於97 年2
    月4日為最後交屋日，嗣雙方於97年2月12日辦理不動產產權
    過戶予買方，並於同年月20日辦理房地點交事宜。
五、得心證之理由
    本件上訴人主張因被上訴人故意違反程序，於未收到判決前
    ，即向法院聲請假扣押，致上訴人受有137萬元之損害，則
    為被上訴人所否認，並以前詞置辯，是本件所應審究者為：
    (一)上訴人是否有故意或過失不法侵害上訴人之權利？(二)上訴
    人得否依民事訴訟法第531條第1項請求被上訴人負損害賠償
    責任？(三)上訴人是否受有損害？茲分別論述如下：
  (一)被上訴人聲請假扣押之強制執行未有故意、過失，不構成侵
    權行為：
  1.按債權人就金錢請求或得易為金錢請求之請求，欲保全強制
    執行者，得聲請假扣押。債權人陳明願供擔保或法院認為適
    當者，法院得定相當之擔保，命供擔保後為假扣押。民事訴
    訟法第522條第1項、第526條第2項定有明文。又債務人因假
    扣押受有損害，向債權人請求賠償，若係依民法侵權行為之
    法則辦理，則須債權人聲請假扣押有故意或過失，始得為之
    （最高法院95年度台上字第2986號裁判意旨）。債權人聲請
    假扣押所保全之請求，果係存在，其假扣押聲請即屬法律所
    賦予之保全程序，固無侵權行為之可言。惟該請求若不存在
    ，而債權人聲請假扣押又出於故意或過失，以致債務人因而
    受有損害，始應負侵權行為損害賠償責任（最高法院88年度
    台上字第3315號）。是債權人就金錢請求欲保全強制執行者
    ，固得聲請假扣押，但債權人聲請執行假扣押，是否應負侵
    權行為之責任，應以假扣押所保全之債權是否存在為斷，若
    債權確係存在，且於假扣押後獲清償者，則該假扣押之行使
    ，即無關侵權行為與否。
  2.經查，被上訴人於96年5 月17日以上訴人妨害其名譽為由，
    向臺灣臺北地方法院檢察署提起公然侮辱之刑事告訴，並經
    檢察官於96年7月3日提起公訴，經本院於96年7 月18日以96
    年度簡字第2322號刑事簡易判決判處上訴人拘役10日，業於
    96年9 月10日確定。於上開刑事簡易判決確定後，被上訴人
    即於96年10月1 日提起民事訴訟，請求上訴人應賠償被上訴
    人30萬元，本院於96年12月28日以96年度北簡字第49780 號
    判決：上訴人應給付本件被上訴人6萬元及自96年10月9日起
    至清償日止，按年息5%計算之利息，該民事簡易判決並於97
    年1月9日送達兩造，嗣上訴人不服提起民事二審上訴，亦經
    本院合議庭於97年4 月30日以97年度簡上字第74號判決上訴
    駁回確定。足見被上訴人對上訴人確實存有未受清償之金錢
    賠償債權，是被上訴人欲保全該債權之強制執行，依法自得
    聲請假扣押，被上訴人向本院對上訴人聲請假扣押裁定，經
    本院於97年1月7日裁定准許，被上訴人並據以於97年1 月11
    日聲請假扣押強制執行，於法有據，並非出於故意或過失侵
    害上訴人之權利，自與侵權行為無涉。
  3.再查，兩造間原為鄰居關係，被上訴人於96年10月1 日對上
    訴人提起民事侵權行為損害賠償訴訟，本院於96年12月28日
    宣判，斯時兩造雖均尚未收受上開民事簡易判決，惟上開刑
    事簡易確定判決業已認定上訴人有公然侮辱被上訴人之事實
    ，則被上訴人對上訴人自有民事侵權行為之損害賠償請求權
    ，且被上訴人得知上訴人欲出售系爭房屋，基於保全債權之
    急迫性，於97年1月4日直接向本院聲請對上訴人所有房屋為
    假扣押，乃屬常情。再者，被上訴人對上訴人之財務狀況並
    不了解，根本無法得知上訴人是否另有銀行存款或其他財產
    存在，在急迫情況下，實難期待被上訴人應先查知上訴人之
    銀行存款或有價證券狀況後再為查封，而不得逕對上訴人所
    有之房屋聲請假扣押。又被上訴人雖對上訴人所有之兩戶房
    屋聲請假扣押，惟該兩戶房屋，其中系爭房屋部分，有設定
    最高限額10,910,000元之抵押權，門牌號碼臺北縣深坑鄉○
    鄉路190號3樓房屋，亦有設定最高限額3,960,000 元之抵押
    權，該兩戶房屋均有高額之抵押權設定登記，且抵押設定之
    金額與上訴人自陳房屋約1500萬元之價值相距不遠，而房屋
    現值究竟為何，是否足以清償全部抵押債務，其後是否尚有
    存餘價值足供清償本件系爭債權，在房屋進行拍賣程序前，
    實難逕以認定，尚不得單以被上訴人對上訴人之債權數額遠
    小於被查封之房屋價值，即論斷被上訴人之查封行為必有故
    意、過失。且上訴人於97年1 月21日收受查封登記書及假扣
    押裁定時，旋即提供擔保金10萬元並聲請撤銷假扣押獲准，
    則系爭房屋於撤銷假扣押查封後，即得自由買賣，而上訴人
    與系爭房屋之買方係約定於97年2月4日交屋，於97年2 月12
    日辦理不動產產權移轉登記，對於系爭房屋之移轉，影響不
    大。是被上訴人向本院聲請就上訴人所有之房屋為假扣押查
    封，尚難認定被上訴人有何侵權行為存在。則上訴人依民法
    第184條第1項前段規定，請求被上訴人應負損害賠償責任，
    即屬無據。
  (二)上訴人不得依民事訴訟法第531條第1項請求被上訴人負損害
    賠償責任
  1.按假扣押裁定內，應記載債務人供所定金額之擔保或將請求
    之金額提存，得免為或撤銷假扣押，民事訴訟法第527 條定
    有明文。次按假扣押裁定因自始不當而撤銷，或因第529 條
    第4 項及第530條第3項之規定而撤銷者，債權人應賠償債務
    人因假扣押或供擔保所受之損害，民事訴訟法第531條第1項
    亦有明文。又所謂假扣押裁定因自始不當而撤銷，係指對於
    假扣押裁定抗告，經抗告法院依命假扣押時客觀存在之情形
    ，認為不應為此裁定而撤銷之情形而言，若係因本案訴訟敗
    訴確定而撤銷該裁定，僅屬因命假扣押以後之情事變更而撤
    銷，尚非該條所謂因自始不當而撤銷，最高法院67年台上字
    第1407號判例意旨可資參照。
  2.經查，本件被上訴人係於97年1月4日向本院聲請假扣押，本
    院於97年1月7日裁定准許，被上訴人遂於97年1 月11日供擔
    保後聲請假扣押強制執行，本院民事執行處於同日囑託大安
    地政事務所及新店地政事務所為查封登記，大安地政事務所
    及新店地政事務所即於97年1 月14日辦理查封登記完畢，而
    上訴人於97年1 月21日收受查封登記書及假扣押裁定後，並
    未對系爭假扣押裁定提起抗告，而隨即於同日為被上訴人供
    擔保聲請撤銷假扣押，本院民事執行處於同日即撤銷對上訴
    人所有之房屋之執行，並囑託大安地政事務所及新店地政事
    務所塗銷查封登記。是系爭假扣押裁定係因債務人即上訴人
    供擔保而撤銷，並非係因自始不當、未限期起訴、假扣押之
    原因消滅及被上訴人受本案敗訴判決確定等原因而撤銷，自
    不適用民事訴訟法第531條第1條之規定，上訴人主張被上訴
    人應依該條規定負損害賠償之責，洵屬無據，亦非可採。
  (三)本件上訴人對被上訴人既無損害賠償請求權，則上訴人是否
    受有損害即無審究之必要，併此敘明。
六、綜上所述，被上訴人係因對上訴人有債權存在，始向本院對
    上訴人聲請假扣押，被上訴人聲請假扣押之強制執行係為保
    全其債權，未有故意、過失，不構成侵權行為，且系爭假扣
    押裁定亦非因自始不當、未限期起訴、假扣押之原因消滅及
    被上訴人受本案敗訴判決確定等原因而撤銷，而係上訴人因
    供擔保而聲請撤銷系爭假扣押裁定，是上訴人自不得依民法
    第184條第1項前段及民事訴訟法第531條第1項請求被上訴人
    負損害賠償責任。從而，上訴人依民法第184條第1項前段及
    民事訴訟法第531條第1項，請求被上訴人應給付上訴人15萬
    元及自起訴狀送達之翌日起至清償日止，按年息5％ 計算之
    利息，為無理由，應予駁回。原審為上訴人敗訴之判決，並
    無不合。上訴意旨指摘原判決不當，求予廢棄改判，為無理
    由，應予駁回。
七、本件事證已臻明確，兩造其餘攻擊防禦方法，經本院斟酌後
    ，認為均不足以影響本判決之結果，爰不一一論述，併此敘
    明。
八、據上論結，本件上訴為無理由，依民事訴訟法第436條之1第
    3項、第449條第1項、第78條，判決如主文。
中    華    民    國    99    年    3    月    18     日
                  民事第四庭   審判長法  官  周祖民
                                     法  官  匡  偉
                                     法  官  林怡伸
以上正本係照原本作成
本件不得再上訴。
中    華    民    國    99    年    3    月     18    日
                                     書記官   施若娟

司法院資訊處製作；財團法人民間司法改革基金會備份。
